【裁判字號】    97,重訴,95
【裁判日期】    971210
【裁判案由】    清償借款
【裁判全文】
臺灣板橋地方法院民事判決              97年度重訴字第95號
原      告  丁○○
即反訴被告              號
訴訟代理人  顏瑞成律師
被      告  戊○○
即反訴原告
訴訟代理人  陳昆明律師
上列當事人間請求清償借款事件，本院於民國97年11月26日言詞
辯論終結，判決如下：
    主  文
被告應給付原告新臺幣柒佰柒拾柒萬參仟壹佰元及自民國九十一
年十一月二十七日起至清償日止，按週年利率百分之五計算之利
息。
原告其餘之訴駁回。
訴訟費用由被告負擔十分之八，餘由原告負擔。
反訴原告之反訴駁回。
反訴訴訟費用由反訴原告負擔。
    事實及理由
壹、本訴部分：
一、原告主張：被告於民國84年起陸續向原告借款新臺幣（下同
    ）972 萬2,500 元，並開立支票作為借款憑據，到期無法還
    款即要求換票延期還款，共計開立到期日91年8 月16日之支
    票4 紙作為借款憑據，未料拖延至今不為還款，爰請求請求
    被告給付972 萬2,500 元等語。併為聲明：被告應給付原告
    972 萬2,500 元及自91年8 月16日起至清償日止，按年息5%
    計算之利息。
二、被告則以：被告確曾因與他人投資建築生意而向原告借款，
    被告並將所投資建築之房屋其中坐落台北縣三重市○○○路
    143 巷28號1 樓房屋以原告名義登記為起造人，於87年房屋
    完工後亦將所有權登記在原告名下，約定以房屋受得價金償
    還原告。於90年間原告同意俟被告房屋出售後再清償債務，
    但要求被告簽發支票作為擔保，惟雙方約定房屋未出售前，
    原告勿提示票據，亦勿請求還款。又原告為高駿金屬股份有
    限公司（下稱高駿公司）股東，持股36,100股，被告隱名合
    夥投資原告持股之4 分之1 ，自91年7 月起至96年12月份合
    計194 萬9,400 元之股利均未支付予被告，自應與本件原告
    請求返還借款中相抵銷。從而，本件原告起訴請求給付之金
    額972 萬2,500 元中超過777 萬3,100 元部分及請求給付之
    利息超過5 年部分，即無理由等語，資為抗辯，並為答辯聲
    明：原告之訴駁回。
三、兩造於本院97年11月26日言詞辯論期日依民事訴訟法第271
    條之1 準用第270 條之1 第1 項第3 款規定，協議簡化爭點
    ，其協議不爭執及爭執之事項如下（見本院卷第32頁至第33
    頁）：
  (一)兩造不爭執之事項：
     1、被告有向原告借款972萬2,500 元。
     2、原告為高駿公司股東，持股36,100股，自90年7 月起至
        96年12月止自高駿公司發放予原告之股利為本院卷壹第
        135 頁之明細表所示。
  (二)兩造爭執之事項：
     1、被告就原告於高駿公司之持股是否有以隱名合夥方式投
        資4分之1？
     2、原告是否應給付被告如其提出附表一所示之股利？被告
        得否主張抵銷？
     3、原告就被告所欠系爭債務所得請求之利息起算日為91年
        8 月16日或只能請求5 年部分之利息？
四、原告主張被告有向其借款972 萬2,500 元未清償之事實，業
    據原告提出支票影本4 紙為證（見本院卷壹第13頁），並經
    兩造協議所不爭執，堪採信為真實。被告主張原告為高駿公
    司股東，持股36,100股，自90年7 月起至96年12月止自高駿
    公司發放予原告之股利合計為779 萬7,600 元（詳如本院卷
    第135 頁明細表所示），此有高駿公司各期分配給股東丁○○之股利金額明細表1 件在卷為憑，且為原告所不爭執，亦
    堪信為真實。
五、被告就原告於高駿公司之持股是否有以隱名合夥方式投資4
    分之1 一節，經查，證人甲○○（高駿公司經理人）於本院
    審理時具結證稱：戊○○有參加過高駿公司股東會1 、2 次
    ，是因為丁○○邀請而來參加；在伊認知裡，戊○○有依附
    在丁○○的股份，戊○○、丁○○都有提過，在公司設立時
    伊就有這種認知等語（見本院卷壹第78頁、第79頁）；證人
    乙○○（高駿公司負責人）於本院審理時亦結證稱：伊有聽
    過戊○○有投資在丁○○名下一事，但不清楚投資比例，戊○○曾要求依按照彼持股比例單獨付款等語（見本院卷壹第
    82頁），是被告主張其就原告於高駿公司之持股有以隱名合
    夥之方式投資，尚非無據。其次，被告主張89年高駿公司出
    售鶯歌廠房土地，丁○○持股部分分配541 萬5,000 元，此
    為原告所不爭執，且經證人乙○○於本院審理時證述無誤，
    堪信為真實。而被告主張應分得4 分之1 即135 萬3,750 元
    ，原告將其中130 萬匯入被告帳戶，另交付現金5 萬3750元
    ，亦有被告提出之匯款單1 件在卷可稽（見本院卷壹第54頁
    ），堪認被告就就原告於高駿公司之持股確實有以隱名合夥
    之方式投資4分之1。
六、高駿公司自90年7 月起至96年12月止發放予原告之股利合計
    為779 萬7,600 元，以如前述，被告就原告於高駿公司之持
    股有投資4 分之1 亦經本院認定如前，被告自得請求原告給
    付779 萬7,600 元之4 分之1 ，亦即194 萬9,400 元之股利
    。被告據以主張抵銷，為有理由，應予准許。是原告依據消
    費借貸關係請求被告給付777 萬3,100 元部分為有理由，應
    予准許，逾此部分尚難認有理由。
七、又按利息之請求權因5 年間不行使而消滅，此民法第126 條
    定有明文，原告於96年11月7 日具狀向本院聲請核發支付命
    令，支付命令於96年11月26日送達被告，原告自僅得請求5
    年內之利息（即自91年11月27日起），是原告請求逾此部分
    之利息為無理由，不能准許。
貳、反訴部分：
一、反訴原告主張：坐落台北縣三重市○○○路143 巷26號及28
    號工地建屋出售之投資只有訴外人丙○○及反訴原告戊○○
    兩人合夥，反訴被告丁○○並非投資合夥人，亦未出資200
    萬元，並未因此取得台北縣三重市○○○路143 巷28號1 樓
    房屋之所有權。僅因反訴原告向反訴被告借款，故將台北縣
    三重市○○○路143 巷28號1 樓房屋登記為反訴被告所有原
    告，惟反訴被告均拒絕反訴原告出售該屋以清償借款，爰依
    民法第549 條第1 項之規定終止委任契約，終止委任借名登
    記之關係，請求反訴被告將上開房屋所有權移轉登記予反訴
    原告等語。併為反訴聲明：反訴被告應將所有坐落臺北縣三
    重市○○○路143 項28號1 樓房屋協同辦理所有權移轉登記
    予反訴原告。
二、反訴被告以：反訴被告於85、86年間貸款300 餘萬元予反訴
    原告，並另行出資200 餘萬元參與投資，反訴原告才會將係
    爭房屋之起造人登記為反訴被告，是系爭房屋係反訴被告自
    行出資之所得，為反訴被告所有，並非借名登記等語置辯。
    併為答辯聲明：反訴原告之訴駁回。
三、兩造均不爭執系爭房屋係登記為反訴被告丁○○所有，本件
    之爭點在於：反訴原告是否為系爭房屋之所有權人，而以借
    名登記之方式登記於反訴被告丁○○名下？反訴被告就系爭
    房屋之興建是否有出資投資，而因此取得系爭房屋之所有？
四、系爭房屋係登記為反訴被告丁○○所有，有反訴原告提出之
    建築改良物所有權狀1 件在卷為憑（見本院卷壹第25頁），
    且為兩造所不爭執，堪信為真實。依土地法第43條規定「依
    本法所為之登記，有絕對效力」，反訴原告主張本人為系爭
    房屋所有權人，僅因借名登記關係登記為反訴被告所有，自
    應由反訴原告舉證證明之。經查，反訴原告所舉之證人丙○○於本院審理時固然證稱：坐落台北縣三重市○○○路143
    巷26號及28號之房屋係由伊與戊○○出資合夥興建，沒有跟
    其他人合夥，伊出1500萬，戊○○出1000萬，戊○○並未跟
    伊說1000萬中的200 萬是丁○○的錢等語（見本院卷第67頁
    -71 頁97年6 月20日言詞辯論筆錄），惟證人丙○○復證稱
    ：伊不知道戊○○出資1000萬從何而來，也不知道丁○○是
    否有投資200 萬在該合夥建案中，上開房屋28號1 樓為何登
    記丁○○為起造人、所有權人伊不清楚，因為戊○○拿來就
    登記了等語（見本院上開言詞辯論筆錄），是證人丙○○僅
    能證明其與反訴原告戊○○之間之出資情形，其並不能證明
    反訴被告丁○○究竟有無出資200 萬元予反訴原告投資上開
    建案，且證人丙○○亦不清楚系爭房屋為何登記為反訴被告
    所有，自不能以其證言證明反訴原告與反訴被告就系爭房屋
    確有借名登記之關係存在。況且反訴原告於本院審理時亦自
    承：「（問：資金來源？）我向丁○○借600 萬元，我有跟
    他說一部分借給我，一部分如果工地有紅利會分給他，但沒
    有具體說明金額多少，其他向銀行貸款」等語（見本院上開
    言詞辯論筆錄），倘若反訴被告並未出資投資該建案，何以
    反訴原告要將工地紅利分給反訴被告？又何以反訴原告向反
    訴被告借款600 萬元，只有一部分是借給反訴原告，一部分
    可從工地分紅？觀諸反訴原告上開陳述，應認反訴被告辯稱
    有出資投資上開建案一節，應非無據，堪信為真實。
五、既然反訴被告確為系爭房屋之所有權人，且反訴被告確有出
    資投資上開建案，均可認定，已如前述，而反訴原告又未舉
    證證明其與反訴被告之間就系爭房屋有借名登記之關係存在
    ，是反訴原告依據民法第549 條第1 項之規定終止委任契約
    ，終止委任借名登記之關係，請求反訴被告將上開房屋所有
    權移轉登記予反訴原告，自無理由，應予駁回。
參、綜上所述，(一)本訴部分：原告依據消費借貸之法律關係，請
    求被告給付777 萬3,100 元，及自91年11月27日起至清償日
    止，按年息5%計算之法定遲延利息，為有理由，應予准許，
    逾此部分之請求為無理由，應予駁回。(二)反訴部分：反訴原
    告未舉證證明其為系爭房屋之所有權人，而以借名登記之方
    式將該房屋登記為反訴被告所有，從而，反訴原告請求反訴
    被告將系爭房屋辦理所有權移轉登記予反訴原告，為無理由
    ，應予駁回。
肆、因本案事證已臻明確，兩造其餘主張、陳述及所提之證據暨
    攻擊防禦方法，經本院審酌後，認均與本案判斷結果無影響
    ，毋庸再予一一審酌，附此敘明。
伍、結論：本件原告之訴一部勝訴、一部敗訴，反訴原告之反訴
    為無理由，依民事訴訟法第78條、第79條，判決如主文。
中    華    民    國    97    年    12    月    10    日
                  民事第二庭    法  官  連育群
以上正本係照原本作成
如對本判決上訴，須於判決送達後20日內向本院提出上訴狀
中    華    民    國    97    年    12    月    11    日
                                書記官  蕭佩宜


司法院資訊處製作；財團法人民間司法改革基金會備份。
